臺灣臺北地方法院民事簡易判決
110年度北簡字第514號
原      告  
即反訴被告  羅國煌  
被      告  
即反訴原告  羅國楨  

上列當事人間請求返還不當得利事件，本院於民國110年12月24
日言詞辯論終結，判決如下：
    主  文
被告應給付原告新臺幣176,731元，及自民國110年2月7日起至清
償日止，按年息百分之5計算之利息；暨自民國109年12月8日起
至返還門牌號碼臺北市○○區○○○路0段000巷00號4樓房屋予全體共
有人之日止，按月於每月7日給付原告新臺幣15,154元。
原告其餘之訴駁回。
本訴訴訟費用新臺幣3,860元，由被告負擔其中新臺幣1,930元，
餘由原告負擔。
本判決第一項得假執行。但被告就該項前段如以新臺幣176,731
元、就該項後段各到期給付部分每期以新臺幣15,154元，為原告
預供擔保，得免為假執行。
反訴被告應給付反訴原告新臺幣108,768元，及自民國110年12月
25日起至清償日止，按年息百分之5計算之利息；暨自民國110年
12月7日起至返還門牌號碼新北市○○區○○街00巷0號3樓房屋予全
體共有人之日止，按月於每月7日給付反訴原告新臺幣4,601元。
反訴原告其餘之訴駁回。
反訴訴訟費用新臺幣2,980元，由反訴被告負擔其中新臺幣1,192
元，餘由反訴原告負擔。
本判決第五項得假執行。但反訴被告就該項前段如以新臺幣108,
768元、就該項後段各到期給付部分每期以新臺幣4,601元，為反
訴原告預供擔保，得免為假執行。
    事實及理由
壹、程序方面：
　　按被告於言詞辯論終結前，得在本訴繫屬之法院，對於原告
    及就訴訟標的必須合一確定之人提起反訴。反訴之標的，如
    專屬他法院管轄，或與本訴之標的及其防禦方法不相牽連者
    ，不得提起。民事訴訟法第259條及第260條第1項分別定有
    明文。本件原告羅國煌本訴請求被告羅國楨（以下均逕稱其
    名）就無權占有兩造共有之門牌號碼臺北市○○區○○○路0段00
    0巷00號4樓房地（即坐落臺北市○○區○○段0○段0000○號建物
    、及其基地即同小段532地號土地，下稱系爭新生南路房地
    ），應給付相當於租金之不當得利，羅國楨則反訴請求羅國
    煌就無權占有兩造共有之門牌號碼新北市○○區○○街00巷0號3
    樓房地（即坐落新北市○○區○○段0000○號建物、及其基地即
    同小段480地號土地，下稱系爭平等街房地），應給付相當
    於租金之不當得利，核其基礎事實均涉及兩造就公同共有財
    產之使用收益事項，攻擊防禦方法相互牽連，反訴請求亦無
    專屬管轄規定之適用，核諸前揭規定，羅國楨提起反訴，於
    法並無不合。
貳、實體方面：
一、本訴部分：
(一)原告羅國煌主張：兩造為兄弟，緣兩造之母羅王淑生前將其
    所有系爭平等街房地、新生南路房地分別交由兩造無償使用
    ，而羅王淑於民國108年9月7日死亡，上開二處房地為遺產
    ，並已辦理繼承登記為公同共有，因羅國楨獨佔系爭新生南
    路房地使用，羅國煌已於108年12月17日表示不同意羅國楨
    無償使用，則羅國楨未經羅國煌同意，無權占有系爭新生南
    路房地迄今，排除羅國煌應有一半之使用權，受有相當於租
    金之不當得利，按附近不動產之租金行情每坪約新臺幣（下
    同）1,250元計算，羅國楨獲有每月相當於之租金之不當得
    利23,375元，爰依民法第179條規定，請求羅國楨給付自108
    年9月8日起至109年12月7日止相當於租金之不當得利合計35
    0,625元，並自109年12月8日起按月給付23,375元之不當得
    利等語。並聲明：羅國楨應給付羅國煌350,625元，及自起
    訴狀繕本送達翌日起至清償日止，按年息5％計算之遲延利息
    ；並自109年12月8日起至返還系爭新生南路房地予共有人全
    體之日止，按月給付23,375元。
(二)羅國楨則以：兩造與母羅王淑原同住系爭新生南路房地，羅
    國煌於80年間婚後而遷出搬至系爭平等街房地，兩處房地均
    為母親購置，母親從未要求兩造給付租金，為無償使用借貸
    關係，母親去世後，羅國煌繼承該無償使用借貸法律關係，
    且迄今無終止之意思表示，與民法第179條前段不當得利之
    要件不符。又在羅國楨不知情狀況下，羅國煌將其子女之戶
    籍設籍於系爭新生南路房地，足見羅國煌有一半使用權，且
    已使用，羅國楨並未排除羅國煌之一半使用權，羅國煌請求
    返還類似租金不當得利，並無理由。又母親羅王淑生前居住
    系爭新生南路房地之主臥室，坪數約10坪，迄今維持原狀放
    置母親之個人物品，羅國楨並未使用。是以，羅國煌請求返
    還不當得利，為無理由等語，資為抗辯。並聲明：羅國煌之
    訴駁回。如受不利之判決，願供擔保請准宣告免為假執行。
二、反訴部分：　　
(一)反訴原告羅國楨主張：羅國煌居住系爭平等街房地，亦應給
    付相當於租金之不當得利。而系爭平等街房地依64年取得建
    物使用執照之當時法令，陽台附屬建物並未登載於建物所有
    權登記簿，已申請陽台補登面積約15.36平方公尺，兩造因
    繼承而公同共有系爭平等街房地，羅國煌無權占有受有相當
    於租金之不當得利，按附近不動產之租金行情每坪約850元
    計算，羅國煌獲有每月相當於之租金之不當得利10,540元，
    爰依民法第179條規定，請求羅羅國煌給付自108年9月7日起
    至110年12月6日止相當於租金之不當得利合計274,040元，
    並自110年12月7日起按月給付10,540元等語。並聲明：羅國
    煌應給付羅國楨274,040元，及自起訴狀繕本送達翌日起至
    清償日止，按年息5％計算之遲延利息；並自110年12月7日起
    至遷出日止，按月給付10,540元。
(二)羅國煌則以：羅國楨所提出之關於系爭平等街房地附近不動
    產出租行情，所提出之地點離系爭平等街房地至少3個公車
    站以上之距離，租金單價有高估等語置辯。並聲明：羅國楨
    之訴駁回。
三、得心證之理由：
(一)查羅國煌居住之系爭新生南路房地、羅國楨居住之系爭平等
    街房地原為兩造之母羅王淑所有，由羅王淑生前無償借予兩
    造使用。嗣羅王淑於108年9月7日死亡，由兩造繼承上開二
    房地，每人應繼分2分之1，並已就上開二房地辦理繼承登記
    為兩造公同共有，但仍延續由羅國煌居住系爭平等街房地、
    羅國楨居住系爭新生南路房地迄今等情，為兩造所不爭執（
    卷第69、95頁），並有財政部臺北國稅局遺產稅繳清證明書
    、地價稅繳款書、系爭新生南路房地、系爭平等街房地之登
    記謄本、新北市新店地政事務所函等資料在卷可佐（卷第13
    -17、63-65、77-79、113、131-133頁），堪以認定。
(二)次查，因兩造為羅王淑之繼承人，依民法第1148條第1項規
    定，承受被繼承人羅王淑財產上之一切權利義務，即包含對
    兩造各自居住之系爭房地之無償使用借貸關係，羅國煌主張
    其已終止無償使用借貸關係，雖為羅國楨所否認，但此部分
    業據羅國煌提出家族群組之Line對話紀錄為證，即羅國煌於
    108年12月17日在該群組對羅國楨表示「自從媽媽108/9/7往
    生後，雖尚未辦理遺產申報，但是新生南路的房屋你在居住
    ，平等街的房屋是我居住。該兩間房屋我們各有50%權益，
    且價值差異很大…，自9/7迄今，你是新生南路房屋的居住者
    ，必需補償我《市場行情房租價差》。請即日起儘快支付…」
    等語，羅國楨則回應「108年新生南路地價稅6421元我是現
    住戶當然自己負擔，平等街亦是如此。」，羅國煌則回應稱
    「該兩間房子的房屋及土地，價值差異6.37432倍，我們各
    有1/2的權益，你是新生南路現有的住戶，必須補償居住在
    新店平等街的我，其市場行情房租價差…」等語（卷第101頁
    ），基此，羅國煌雖未明白表示終止無償使用借貸關係，惟
    核其上開所陳，係要求羅國楨補償系爭二房地依市場行情房
    租之價差，應認其有為全體共有人終止系爭二房地之無償使
    用借貸關係之意，並認兩造均應支付使用各自居住房地之租
    金，而依房地價值差異，由應支付較多租金者即羅國楨補償
    差價，是兩造各使用所居住之房地之無償使用借貸契約於10
    8年12月17日終止，堪以認定。羅國楨抗辯稱羅國煌對無償
    使用借貸無終止之意思表示云云，尚不足採。
(三)按無權占有他人不動產，可能獲得相當於租金之利益，為社
    會通常之觀念，其所得利益之價額即應以租金計算。又繼承
    人有數人時，在分割遺產前，依民法第1151條規定，各繼承
    人對於遺產全部為公同共有關係，固無應有部分。然共有人
    （繼承人）就繼承財產權義之享有（行使）、分擔，仍應以
    應繼分（潛在的應有部分）比例為計算基準，若逾越其應繼
    分比例享有（行使）權利，就超過部分，應對其他共有人負
    不當得利返還義務，他共有人自得依其應繼分比例計算其所
    失利益而為不當得利返還之請求，此項請求權非因繼承所生
    ，自非屬公同共有（最高法院104年度台上字第531號判決意
    旨參照）。使用他人之物，如欠缺債權、物權或其他使用收
    益之權源時，即屬侵害在權益內容應歸屬他人之權利，且欠
    缺享有之正當性。又共有人不顧他共有人之利益，而就共有
    物之全部或一部任意使用收益，乃侵害他共有人之權利，就
    超越其權利範圍而為使用收益之利益，要難謂非不當得利（
    最高法院105年度台上字第1959號判決意旨參照）。查兩造
    各自使用所居住之房地，因無償使用借貸關係於108年12月1
    7日終止，業如前述，則自翌日即同年12月18日起，羅國楨
    使用系爭新生南路房地、羅國煌使用系爭平等街房地，於超
    過各自之應繼分比例2分之1部分，應對其他共有人負不當得
    利返還義務，是兩造自108年12月18日起至返還系爭房地予
    全體共有人之日止，各依其應繼分比例計算其所失利益，而
    對他造為不當得利返還之請求，核屬有據。
(四)次按城市地方房屋之租金，以不超過土地及其建築物申報總
    價年息百分之十為限；此所謂土地及建築物之總價額，土地
    價額依法定地價，建築物價額依該管直轄市或縣（市）地政
    機關估定之價額；而所謂法定地價，指土地所有權人依土地
    法所申報之地價，土地法第97條第1項、第148條、土地法施
    行法第25條定有明文。查兩造彼此請求相當於租金之不當得
    利，則就租金之計算，自應依上開規定，分述如下：
 1、就羅國煌請求關於系爭新生南路房地之租金部分，系爭新生
    南路房地建築完成於70年4月24日（卷第63頁），迄羅國煌
    於109年12月23日起訴之日止，屋齡為39年8月，面積123.69
    平方公尺，依臺北市政府地政局按地價調查估計規則試算之
    建築物價額，應估定為1,224,658元（卷第153頁）。又其基
    地面積為346平方公尺，兩造公同共有10分之1（卷第65頁）
    ，於107至108年、109至110年之申報地價分別為每平方公尺
    92,800元、96,000元（卷第159、65頁），並依系爭新生南
    路房地所在位置，鄰近台北市新生南路1段、仁愛路3段，附
    近有捷運忠孝新生站等情，有地圖截圖畫面在卷可憑（卷第
    23頁），因認每年不當得利金額應以上開房地總價額之8％為
    適當，則羅國煌依其應繼分比例2分之1請求羅國楨應返還之
    相當於租金之不當得利金額，自108年12月18日起至109年12
    月7日止為176,731元，並自109年12月8日起至返還房地予全
    體共有人之日止按月給付15,154元（計算式詳如附件一所示
    ）。
 2、就羅國楨請求關於系爭平等街房地之租金部分，系爭平等街
    房地建築完成於64年6月2日（卷第131-133頁），迄至109年
    12月23日起訴之止，屋齡為45年6月，按其面積81.91平方公
    尺（卷第113頁），依臺北市政府地政局按地價調查估計規
    則試算之建築物價額，應估定為635,857元（卷第155頁）。
    又其基地面積為112.13平方公尺，兩造公同共有4分之1（卷
    第77頁），於107至108年、109至110年之申報地價均為每平
    方公尺26,560元（卷第79、151頁），斟酌系爭平等街房地
    之位置，鄰近新北市新店區中正路，附近有新店高中、耕莘
    醫院、捷運七張站等情，有地圖截圖畫面在卷可憑（卷第81
    頁），故認每年不當得利金額應以上開房地總價額之8％為適
    當，則羅國楨依其應繼分比例2分之1請求羅國煌應返還之相
    當於租金之不當得利金額，自108年12月18日起至110年12月
    6日止為108,768元，並自110年12月7日起至返還房地予全體
    共有人之日止按月給付4,601元（計算式詳如附件二所示）
    。
(五)兩造雖各提出附近房地租金行情為請求依據，惟一般房屋租
    賃之租金，涉及房屋本身條件、交通位置、使用用途、租賃
    雙方之交涉能力及經濟條件等各項因素，核兩造各自提出之
    實價登錄網頁，羅國煌所提出的為104年、106年之交易物件
    ，且屋齡在20年以下（卷第25頁），與系爭新生南路房地之
    屋齡差距過大；而羅國楨提出之參考物件則距離系爭平等街
    房地非近，分屬北新路左、右兩邊，且均附家具而出租（卷
    第81-89頁），均尚難為本件不當得利之計算基礎。羅國楨
    另抗辯系爭新生南路房地尚保留母親羅王淑之主臥室約10坪
    未使用，應不計算租金，及羅國煌將其子女之戶籍遷入系爭
    新生南路房地，其並未排除羅國煌使用云云，惟查羅王淑之
    權利能力因死亡而消滅，自無占有系爭新生南路房地之房間
    之可能，而兩造均不否認對造並無鑰匙得進入各自所居住之
    房屋（卷第138頁），堪認羅國楨就系爭新生南路房地、羅
    國煌就系爭平等街房地各有排他之使用事實。縱認羅王淑生
    前居住之房間仍保持原貌，及羅國煌因申請自用住宅地價稅
    因素而將其子女戶籍遷入系爭新生南路房地（卷第51-55頁
    ），亦難憑此逕認羅國楨無排他使用系爭新生南路房地之事
    實，羅國楨上開抗辯，亦難採信。
(六)末查給付無確定期限者，依民法第229條第2項規定，債務人
    應於債權人得請求給付時，經其催告而未為給付，自受催告
    時起，負遲延責任，並自斯時起依民法第233條第1項、第20
    3條規定按週年利率5％計算遲延利息。是以就羅國煌本訴請
    求已到期之176,731元部分，羅國煌主張自起訴狀繕本送達
    翌日即110年2月7日（卷第37頁）起算遲延利息，就羅國楨
    反訴請求已到期之108,768元部分，羅國煌主張自反訴起訴
    狀繕本送達翌日即110年12月25日（卷第169頁）起算遲延利
    息，均屬有據。
四、綜上：
(一)羅國煌本訴依民法第179條規定，請求羅國楨給付176,731元
    ，及自110年2月7日起至清償日止，按年息5％計算之利息，
    並自109年12月8日起至返還系爭新生南路房地予全體共有人
    之日止，按月於每月7日給付15,154元，為有理由，應予准
    許，逾此範圍之請求為無理由，應予駁回。
(二)羅國楨反訴依民法第179條規定，請求羅國煌給付108,768元
    ，及自110年12月25日起至清償日止，按年息5％計算之利息
    ，並自110年12月7日起至返還系爭平等街房地予全體共有人
    之日止，按月於每月7日給付4,601元，為有理由，應予准許
    ，逾此範圍之請求亦無理由，應予駁回。
五、就本訴、反訴勝訴部分，係依民事訴訟法第427條訴訟適用
    簡易程序所為之判決，爰依同法第389條第1項第3款之規定
    ，職權宣告假執行，並依同法第392條第2項規定，依職權酌
    定相當之擔保金額宣告得免為假執行，分別如主文第四、八
    項所示。
六、本件事證已臻明確，兩造其餘攻擊防禦方法及所提之證據，
    經審酌核與判決之結果不生影響，爰不逐一論述，附此敘明
    。
七、訴訟費用負擔之依據：民事訴訟法第79條。本件本訴、反訴
    之訴訟費用額，依後附計算書一、二確定如主文第三、七項
    所示金額。
中　　華　　民　　國　　111 　年　　1 　　月　　7 　　日
                    臺灣臺北地方法院臺北簡易庭
                              法  官  蔡玉雪
以上為正本係照原本作成。
如不服本判決，應於判決送達後20日內向本庭提出上訴狀，並按
他造當事人之人數附繕本；如委任律師提起上訴者，應一併繳納
上訴審裁判費。
中　　華　　民　　國　　111 　年　　1 　　月　　7 　　日
                              書記官  陳黎諭
計算書一：本訴裁判費
項        目 金額（新臺幣） 備      註 第一審裁判費 3,860元 其中1,930元由被告羅國楨負擔，餘由原告羅國煌負擔。 合        計 3,860元  

計算書二：反訴裁判費
項        目 金額（新臺幣） 備      註 第一審裁判費 2,980元 其中1,192元由反訴被告羅國煌負擔，餘由反訴原告羅國楨負擔。 合        計 2,980元  

附件一：
羅國煌請求之系爭新生南路房地相當於租金之不當得利計算：
①108年12月18日至108年12月31日共計14日為6,805元，【計算式
  ：〔（92,800元/㎡×346㎡×1/10）＋1,224,658元〕×8%×14/365×1/2
  （羅國煌之應繼分）＝6,805元，元以下四捨五入，以下計算均
  同】。
②109年1月1日至109年12月7日共計342日為169,926元，【計算
　式：〔（96,000元/㎡×346㎡×1/10）＋1,224,658元〕×8%×34
　2/366（閏年）×1/2（羅國煌之應繼分）＝169,926元】。
③以上①、②合計為176,731元（計算式：6,805＋169,926＝176,731
  ）。
④自109年12月8日起按月給付之相當租金不當得利為15,154元，
  【計算式：〔（96,000元/㎡×346㎡×1/10）＋1,224,658元〕×8%×1/
  12×1/2（羅國煌之應繼分）＝15,154元】。

附件二：
羅國楨請求之系爭平等街房地相當於租金之不當得利計算：
①108年12月18日至108年12月31日共計14日為2,118元，【計算式
  ：〔（26,560元/㎡×112.13㎡×1/4）＋635,857元〕×8%×14/365×1/2
  （羅國楨之應繼分）＝2,118元】。
②109年1月1日至109年12月31日計1年為55,216元，【計算式：〔
  （26,560元/㎡×112.13㎡×1/4）＋635,857元〕×8%×1×1/2（羅國楨
  之應繼分）＝55,216元】。
③110年1月1日至110年12月6日共計340日為51,434元，【計算式
  ：〔（26,560元/㎡×112.13㎡×1/4）＋635,857元〕×8%×340/365×1/
  2（羅國楨之應繼分）＝51,434元】。
④以上①、②、③合計為108,768元（計算式：2,118＋55,216＋51,434
  ＝108,768）。
⑤自110年12月7日起按月給付之相當租金不當得利為4,601元，【
  計算式：〔（26,560元/㎡×112.13㎡×1/4）＋635,857元〕×8%×1/12
  ×1/2（羅國楨之應繼分）＝4,601元。